【裁判字號】    98,簡上,40
【裁判日期】    980717
【裁判案由】    重利
【裁判全文】
臺灣雲林地方法院刑事判決              98年度簡上字第40號
上  訴  人  臺灣雲林地方法院檢察署檢察官
被      告  乙○○
                    （現於臺灣雲林第二監獄執行中）
上列上訴人因被告重利案件，不服本院98年度虎簡字第33號中華
民國98年3 月10日第一審簡易判決（聲請簡易判決處刑書案號：
98年度偵字第382 號），提起上訴，並經檢察官移送併辦（98年
度偵字第727號），本院第二審合議庭判決如下：
    主  文
上訴駁回。
    事  實
一、乙○○前因施用第一級毒品、施用第二級毒品及轉讓第一級
    毒品等案件，經本院於民國92年3 月8 日，以92年度訴字第
    37號判決判處有期徒刑1 年、6 月、1 年2 月，應執行有期
    徒刑2 年4 月確定；復因施用第二級毒品案件，經本院於93
    年11月8 日，以93年度虎簡字第251 號判決判處有期徒刑6
    月確定，經接續執行，於95年7 月3 日縮刑期滿假釋出監，
    於96年2 月9 日假釋期滿未經撤銷，以已執行完畢論 (構成
    累犯）。詎其仍不知悔改，分別基於重利之犯意，先後為下
    列犯行：
  (一)乙○○於96年6 月21日（起訴書誤載為97年6 月21日）晚間
    8 時許，在雲林縣二崙鄉○○村街上「文化超市」，乘甲○
    ○因積欠信用卡債務，急需金錢之際，貸以新臺幣 (下同）
    5 萬元予甲○○，約定每半個月為1 期，每期利息為5 千元
    （借款金額10％），並當場預扣第1 期利息5 千元後，再交
    付4 萬5 千元予甲○○，計以年息240 ％之重利，將金錢借
    貸予甲○○，甲○○並簽發面額5 萬元之本票2 紙，連同身
    分證影本一併交予乙○○收執以供擔保，嗣乙○○按期陸續
    向甲○○收取利息，至97年10月間止，乙○○共收取與原本
    顯不相當之利息33期計16萬5 千元。
  (二)乙○○於96年7 月12日（起訴書誤載為97年7 月12日）上午
    11時30分許，在雲林縣西螺鎮「慈愛醫院」病房，乘甲○○
    因積欠信用卡債務，急需金錢之際，貸以2 萬元予甲○○，
    約定每半個月為1 期，每期利息為2 千元（借款金額10％）
    ，並當場預扣第1 期利息2 千元後，再交付1 萬8 千元予甲
    ○○，計以年息240 ％之重利，將金錢借貸予甲○○，甲○
    ○並簽發面額2 萬元之本票1 紙，連同工作服務證影本一併
    交予乙○○收執以供擔保，嗣乙○○按期陸續向甲○○收取
    利息，至97年10月間止，共收取與原本顯不相當之利息32期
    計6 萬4 千元。
二、案經臺灣雲林地方法院檢察署檢察官自動簽分偵查後起訴。
    理  由
壹、程序方面：
    按被告以外之人於審判外之言詞或書面陳述，除法律有規定
    者外，不得作為證據，刑事訴訟法第159 條第1 項定有明文
    。次按被告以外之人於審判外之陳述，雖不符刑事訴訟法第
    159 條之1 至之4 之規定，而經當事人於審判程序同意作為
    證據，法院審酌該言詞陳述或書面陳述作成時之情況，認為
    適當者，亦得為證據；當事人、代理人或辯護人於法院調查
    證據時，知有同法第159 條第1 項不得為證據之情形，而未
    於言詞辯論終結前聲明異議者，視為有前項之同意，同法第
    159 條之5 定有明文。本件檢察官所舉所有書面及言詞陳述
    之證據能力，業經被告於本院行準備程序時表明同意列為證
    據，本院審酌該等供述證據之取得過程並無瑕疵，與本件待
    證事實間復具有相當之關聯性，以之為本件證據尚無不當，
    自得採為證據。
貳、實體方面：
一、上揭犯罪事實，業據被告於檢察官偵訊及本院審理時坦白承
    認，並據證人即被害人甲○○、證人關吉忠於警詢、檢察官
    偵訊時指證綦詳，此外，復有帳冊1 本扣案可證，及甲○○
    簽立之面額5 萬元本票影本2 張及面額2 萬元本票影本2 張
    、甲○○身分證影本及工作服務證影本各1 份、通訊監察譯
    文1 份等附卷可稽，足認被告自白確與事實相符，自可採信
    。本件事證已臻明確，被告犯行堪予認定，應依法論科。
二、論罪科刑：
  (一)核被告就前開犯罪事實(一)、(二)所為，均係犯刑法第344 條之
    重利罪。又檢察官移送併辦部分（98年度偵字第727 號）所
    示被告於96年6 月21日晚間8 時許、同年7 月12日上午11時
    許，分別乘甲○○急迫貸以金錢，而取得與原本顯不相當之
    重利之犯行（即附表編號六、八部分），與原聲請簡易判決
    處刑書所載被告分2 次貸款予甲○○，共計2 次收取重利之
    犯行，屬同一犯罪事實，應為聲請簡易判決處刑效力所及，
    本院自得併予審理。
  (二)被告所犯上開二罪，犯意各別，應分論併罰。
  (三)被告有如前開事實欄所載之前科紀錄，甫於96年2 月9 日假
    釋期滿執行完畢，有臺灣高等法院被告前案紀錄表1 份在卷
    可稽，其受徒刑之執行完畢後，5 年以內故意再犯本件有期
    徒刑以上之各罪，應均依刑法第47條第1 項規定論以累犯，
    並均加重其刑。
  (四)原審以被告罪證明確，依刑法第344 條、第47條第1 項、第
    41條第1 項前段、第2 項、第51條第5 款，刑法施行法第1
    條之1 第1 項、第2 項等規定，量處被告有期徒刑3 月、3
    月，應執行有期徒刑4 月，並諭知如易科罰金以新臺幣壹仟
    元折算壹日，認事用法及量刑均無不當。檢察官上訴意旨略
    以：被告自96年2 月中旬某日起，經營地下錢莊，趁李淑琴
    、廖三進、張安生、李乾嘉、甲○○、劉憲龍、許世瑋、廖
    春源等人需款孔急之際，貸與金錢供渠等週轉（放款之時間
    、地點、借款人、借款金額、計息方式、獲取之重利、取得
    之借款擔保物均如附表所示，即移送併辦書所載之事實），
    為包括一罪，原審漏未審酌云云，而指摘原判決不當。惟移
    送併辦意旨關於重利之被害人甲○○部分，與原聲請簡易判
    決處刑書所載重利之被害人甲○○部分屬同一犯罪事實，亦
    在原審判決所載之犯罪事實內，並無違誤。又按95年7 月1
    日施行之刑法，係為杜絕僥倖之犯罪心理及基於刑罰公平原
    則之考量，並避免易致鼓勵犯罪之誤解等原因，始刪除第56
    條連續犯之規定。是行為人反覆實行之犯罪行為茍係在刑法
    修正施行後者，因法律之修正已生阻斷連續犯之法律效果，
    除認應合於接續犯、繼續犯、集合犯等實質上一罪關係而以
    一罪論處外，基於一罪一罰之刑罰公平性，自應併合處罰。
    而所謂「集合犯」，係指立法者所制定之犯罪構成要件中，
    本即預定有數個同種類行為而反覆實行之犯罪而言。至於是
    否為「集合犯」之判斷，客觀上自應斟酌法律規範之本來意
    涵、實現該犯罪目的之必要手段、社會生活經驗中該犯罪必
    然反覆實行之常態及社會通念等情形；另主觀上則視其反覆
    實施之行為是否出於行為人之一個犯意，並秉持刑罰公平原
    則，加以判斷之，以符合立法者之意向，否則失之寬鬆之結
    果將使刪除連續犯之規定，失其立法之本旨，亦有違刑罰公
    平之原則。本件觀諸刑法第344 條「乘他人急迫、輕率或無
    經驗貸以金錢或其他物品，而取得與原本顯不相當之重利者
    」之規定，依其構成要件文義衡之，實無從認定立法者本即
    預定該犯罪之本質，必有數個同種類行為而反覆實行之集合
    犯行，且向多人多次取得與原本顯不相當之重利，其各次行
    為依一般社會健全觀念，在時間差距上，可以分開，在刑法
    評價上，則各具獨立性，每次行為皆可獨立成罪，足見重利
    罪，難認係集合犯，行為人於刑法修正施行後多次重利之犯
    行，自應採一罪一罰，始符合立法本旨。是本件被告於前開
    犯罪事實(一)、(二)所示之時間，先後2 次貸款予甲○○，共計
    2 次收取重利之犯行，及移送併辦意旨所指被告於附表編號
    一至五、七、九至十二所示之時間，先後10次貸款予各該編
    號所示之李淑琴、廖三進、張安生、李乾嘉、劉憲龍、許世
    瑋、廖春源，共計10次收取重利之犯行，每一涉犯重利之事
    實時間、地點各別，且1 次重利犯行後即獨立構成犯罪，當
    無論以集合犯之餘地，此時則應回歸一般刑法上行為單、複
    數之認定，而予論罪科刑，較為妥適。故自應依一罪一罰之
    原則，分論併罰，各論以重利罪2 罪、10罪，始符合立法本
    旨。上訴意旨認移送併辦事實部分與本案判決之犯罪事實有
    集合犯關係，被告係出於一次決意，決定從事經營地下錢莊
    之重利犯行云云，洵非有據。從而，檢察官上訴指摘原判決
    不當，為無理由，應予駁回。
參、退併辦部分：
一、移送併辨意旨略以：被告乙○○基於乘他人急迫貸以金錢，
    而取得與原本顯不相當重利之犯意，以0000000000號行動電
    話為重利犯罪之聯絡工具，自96 年2月中旬某日起，經營地
    下錢莊，趁李淑琴、廖三進、張安生、李乾嘉、劉憲龍、許
    世瑋、廖春源等人需款孔急之際，貸予金錢供渠等週轉（放
    款之時間、地點、借款人、借貸金額、計息方式、獲取之重
    利、取得之借款擔保物均如附表編號一至五、七、九至十二
    所示），而以此貸款取息之手段，獲取與原本顯不相當之重
    利，因認被告涉犯刑法第344 條之重利罪嫌，且此部分與本
    案判決之犯罪事實有集合犯之包括一罪關係云云。
二、惟查，移送併辦意旨所示被告於附表編號一至五、七、九至
    十二所示之時間，先後10次貸款予各該編號所示之李淑琴、
    廖三進、張安生、李乾嘉、劉憲龍、許世瑋、廖春源，共計
    10次收取重利之犯行，與本件犯罪事實所認定之被告先後2
    次貸款予甲○○，共計2 次收取重利之犯行，每一涉犯重利
    之事實時間、地點各別，且1 次重利犯行後即獨立構成犯罪
    ，當無論以集合犯之餘地，故自應依一罪一罰之原則，分論
    併罰，各論以重利罪2 罪、10罪，始符合立法本旨，已詳如
    前述，亦即二者並無集合犯之包括一罪關係。是本院尚不得
    就此移送併辦之部分一併審究，應退由檢察官另行依法處理
    。
據上論斷，應依刑事訴訟法第455 條之1 第1 項、第3 項、第36
8條，判決如主文。
本案經檢察官江柏青到庭執行職務。
中    華    民    國    98    年    7     月    17    日
            刑事第六庭    審判長法  官  廖國勝
                                法  官  廖淑華
                                法  官  黃楹榆
以上正本證明與原本無異
本件不得上訴。
                                書記官  李雅怡
中    華    民    國    98    年    7     月    17    日
附錄本案論罪科刑法條：
刑法第344條
乘他人急迫、輕率或無經驗貸以金錢或其他物品，而取得與原本
顯不相當之重利者，處1 年以下有期徒刑、拘役或科或併科1 千
元以下罰金。
附表：
┌──┬────┬────┬───┬───────────────┬─────┐
│編號│放款時間│放款地點│借款人│借貸金額、計息方式及獲取之重利│借款擔保物│
├──┼────┼────┼───┼───────────────┼─────┤
│ 一 │96年2月 │雲林縣崙│李淑琴│借款20,000元，預扣利息2,000元 │身份證件影│
│    │中旬某日│背鄉崙背│      │，實拿18,000元，自借款日起，每│本、面額皆│
│    │        │國中對面│      │15日1期，每期利息2,000元，共繳│為20,000元│
│    │        │老人會館│      │交9期利息合計18,000元。       │之本票2張 │
├──┼────┼────┼───┼───────────────┼─────┤
│ 二 │96年4月6│崙背鄉某│廖三進│借款50,000元，預扣利息10,000元│身份證件影│
│    │日12時許│間小廟  │      │，實拿40,000元，自借款日起，每│本、面額皆│
│    │        │        │      │月1期，每期利息10,000元，共繳 │為25,000元│
│    │        │        │      │交19期利息合計190,000元。     │之本票2張 │
├──┼────┼────┼───┼───────────────┼─────┤
│ 三 │96年4月8│崙背鄉媽│張安生│借款30,000元，預扣利息3,000元 │身份證件影│
│    │日      │祖廟前圓│      │，實拿27,000元，自借款日起，每│本、面額皆│
│    │        │環附近停│      │15日1期，每期利息3,000元，與附│為30,000元│
│    │        │車場    │      │表編號五之借款合計共繳交58,000│之本票2張 │
│    │        │        │      │元之利息。                    │          │
├──┼────┼────┼───┼───────────────┼─────┤
│ 四 │96年4月 │崙背鄉媽│李乾嘉│借款20,000元，預扣利息2,000元 │身份證件影│
│    │28日18時│祖廟前圓│      │，實拿18,000元，自借款日起，每│本、面額為│
│    │許      │環附近停│      │15日1期，每期利息2,000元，共繳│20,000元之│
│    │        │車場    │      │交30期利息合計60,000元。      │本票1張   │
├──┼────┼────┼───┼───────────────┼─────┤
│ 五 │96年6月 │不詳    │張安生│借款20,000元，預扣利息2,000元 │身份證件影│
│    │中旬某日│        │      │，實拿18,000元，自借款日起，每│本、面額皆│
│    │        │        │      │15日1期，每期利息2,000元，與附│為20,000元│
│    │        │        │      │表編號三之借款合計共繳交58,000│之本票2張 │
│    │        │        │      │元之利息。                    │          │
├──┼────┼────┼───┼───────────────┼─────┤
│ 六 │96年6月 │雲林縣二│甲○○│借款50,000元，預扣利息5,000元 │身份證件影│
│    │21日20時│崙鄉油車│      │，實拿45,000元，自借款日起，每│本、面額為│
│    │許      │村之「文│      │15日1期，每期利息5,000元，共繳│50,000元之│
│    │        │化超市」│      │交33期利息合計165,000元。     │本票1張   │
├──┼────┼────┼───┼───────────────┼─────┤
│ 七 │96年6月 │崙背鄉臺│劉憲龍│借款30,000元，自借款日起，每15│身份證影本│
│    │30日20時│19線公路│      │日1期，每期利息3,000元，共繳交│及簽發本票│
│    │許      │邁阿蜜汽│      │13期利息合計39,000元。        │          │
│    │        │車旅館旁│      │                              │          │
├──┼────┼────┼───┼───────────────┼─────┤
│ 八 │96年7月 │雲林縣西│甲○○│借款20,000元，預扣利息2,000元 │身份證件影│
│    │12日11時│螺鎮「慈│      │，實拿18,000元，自借款日起，每│本、面額為│
│    │30分許  │愛醫院」│      │15日1期，每期利息2,000元，共繳│20,000元之│
│    │        │        │      │交32期利息合計64,000元。      │本票1張   │
├──┼────┼────┼───┼───────────────┼─────┤
│ 九 │96年8月 │崙背鄉臺│劉憲龍│借款10,000元，自借款日起，每15│身份證影本│
│    │23日23時│19線公路│      │日1期，每期利息1,000元，共繳交│及簽發本票│
│    │許      │邁阿蜜汽│      │8期利息合計8,000元。          │          │
│    │        │車旅館旁│      │                              │          │
├──┼────┼────┼───┼───────────────┼─────┤
│ 十 │96年11月│崙背鄉媽│許世瑋│借款20,000元，預扣利息2,000元 │身份證件影│
│    │下旬某日│祖廟前圓│      │，實拿18,000元，自借款日起，每│本、面額為│
│    │        │環附近停│      │15日1期，每期利息2,000元，共繳│20,000元之│
│    │        │車場    │      │交6期利息合計12,000元。       │本票1張   │
├──┼────┼────┼───┼───────────────┼─────┤
│十一│97年1月5│崙背鄉崙│李淑琴│借款20,000元，預扣利息2,000元 │身份證件影│
│    │日      │背國中對│      │，實拿18,000元，自借款日起，每│本、面額皆│
│    │        │面老人會│      │15日1期，每期利息2,000元，共繳│為20,000元│
│    │        │館      │      │交9期利息合計18,000元。       │之本票2張 │
├──┼────┼────┼───┼───────────────┼─────┤
│十二│97年6月5│崙背鄉楠│廖春源│借款30,000元，預扣利息3,000元 │健保卡1張 │
│    │日      │底寮路旁│      │，實拿27,000元，自借款日起，每│、面額皆為│
│    │        │        │      │15日1期，每期利息3,000元，共繳│30,000元本│
│    │        │        │      │交9期利息合計27,000元。       │票2張     │
└──┴────┴────┴───┴───────────────┴─────┘


司法院資訊處製作；財團法人民間司法改革基金會備份。
